臺灣彰化地方法院民事判決　九十一年度訴字第一六一號
　　原　　　告　　彰化縣秀水鄉農會
　　法定代理人　　甲○○
　　送達代收人　　乙○○
　　被　　　告　　丙○○
　　兼訴訟代理人　丁○○
右當事人間請求清償借款事件，本院判決如左：
    主      文
被告應連帶給付原告新台幣伍佰萬元，及自民國九十年七月二十六日起至清償日止，
按年息百分之七點三計算之利息，暨自民國九十年八月二十七日至清償日止，逾期在
六個月以內者，按上開利率百分之十，超過六個月以上者，按上開利率百分之二十計
付違約金。
訴訟費用由被告連帶負擔。
    事      實
甲、原告方面：
  一、聲明：如主文所示。
  二、陳述：
  （一）被告丙○○於民國（下同）九十年三月二十六日向原告借款新台幣（下同）
        五百萬元，並由被告丁○○擔任連帶保證人，約定於九十二年三月二十六日
        清償，利息按年息百分之七點三計付，遲延履行時，除仍按上開利率計息外
        ，逾期六個月以內者按上開利率之一成加付違約金，逾期六個月以上者，其
        超逾六個月部分加倍計付違約金。惟被告自九十年七月二十六日起未按期繳
        息，迭經催討無效，依借款特約條款及授信約定書第五條之約定，如有一次
        未履行，即喪失其期限利益，被告依法自應負連帶給付責任，並應給付自九
        十年八月二十七日起至清償日止之違約金。
  （二）查原告曾在九十年四月十三日在原告農會二樓會議室召開第一次員工工作檢
        討會，在該次會議中曾提案討論本會員工如有貸款或保證他人債務時，授信
        約定書尚須增加附加條款加註「立約人於辭職或退休時對貴會所有債務及保
        證他人之債務，如有逾期或擔保物重估不足時，應以退休金及員工互助會優
        先償還，並放棄先訴抗辯權」等字樣，在會議中大家並無異議，照案通過，
        被告丁○○即有列席參加，並無異議，原告是在會議決議後，才在授權約定
        書第十三條加註「立約人於離職或退休時對貴會所有債務及保證他人之債務
        ，如有逾期或擔保物重估不足時，應以退休金及員工互助會優先償還，並放
        棄先訴抗辯權」等字，可見原告並無偽造文書。
  （三）被告丁○○於九十年八月領到一百萬元勞保現金給付，但於同年七月迄今仍
        未繳納利息。被告丁○○於九十年七月六日聲請退休，經報准縣政府及省農
        會核可後，於同年七月二十七日核准退休，退休金需報請縣政府及省農會後
        始能撥款，退休金於九十年八月十六日經核准後撥入，原告依據會議記錄及
        授權書將此筆退休金抵銷被告另一筆債務。
  三、證據：提出借據一紙、放款戶交易明細查詢單一紙、授信約定書二紙、彰化縣
      秀水鄉農會第一次員工工作檢討會會議記錄及其簽到簿影本各一件、秀水鄉農
      會放款利率表一紙、勞工保險局現金給付九十年八月通知表影本一紙等件為證
      。
乙、被告方面：
  一、聲明：請求駁回原告之訴。
  二、陳述：
  （一）授信約定書上之附加條款係原告偽造，現於台灣地方法院檢察署九十一年他
        字第二六二號刑事案件偵查中。
  （二）被告到九十年七月二十六日都繳息正常，被告丁○○預計於九十年八月中可
        領取三百零五萬八千八百八十元退休金，因原告未經同意，將該退休金沖轉
        另一筆借款一千二百萬元，以致我沒領到退休金，所以利息未再繳。
    理      由
一、原告主張被告丙○○於九十年三月二十六日邀同被告丁○○為連帶保證人，向原
    告借款五百萬元，約定於九十二年三月二十六日清償，利息按年息百分之七點五
    五按月計付，併同意原告調整基本放款利率時隨同調整，遲延履行時，除仍按上
    開利率計息外，逾期六個月以內者按上開利率之一成加付違約金，逾期六個月以
    上者，其超逾六個月部分加倍計付違約金。惟被告自九十年七月二十六日起未按
    期繳息，迭經催討無效等情，業據原告提出借據、授信約定書、放款戶交易明細
    查詢表及放款利率表等件為證，亦為被告所不爭執，應堪信為真實。
二、被告雖辯稱：授信約定書上之附加條款係原告所偽造，原告並將應發給被告丁○
    ○之退休金抵沖另一筆債務，致被告無力清償利息云云。惟查：
（一）依據原告所提出被告丁○○所親自簽立之授信約定書中第十三條附加條款所載
      ：「附加條款：立約人於離職或退休時對貴會所有債務及保證他人之債務如有
      逾期或擔保物重估不足時，應以退休金及員工互助金優先償還，並放棄先訴抗
      辯權。」，觀其條款之內容，係在約定債務人如有逾期拒不清償或擔保物不足
      時得以退休金抵沖之規定，本與本件借款及連帶保證之成立並無妨礙，而上開
      授信約定書第六條復約定：「立約人同意寄存貴會之各種存款及對貴會之一切
      債權，縱其清償其尚未屆至，貴會得以行使抵銷權。」，有上開授信約定書附
      卷可參，被告丙○○既確有向原告借款五百萬元，而被告丁○○亦為本件借款
      之連帶保證人，已如前述，而被告所親自簽立之授信約定書第六條復賦予原告
      得逕自以被告對原告之債權行使抵銷權之權利，是應認縱此附加條款係原告所
      偽造，亦無礙於被告丙○○應負借款人之責任，而被告丁○○應負連帶保證人
      之責任。
（二）況，依據原告所提出之彰化縣秀水鄉農會第一次員工工作檢討會會議記錄第七
      項第三款記載：「本會員工貸款或保證他人債務時，授信約定書應加註『立約
      人於離職或退休時對貴會所有債務及保證他人之債務如有逾期或擔保物重估不
      足時，應以退休金或員工互助金優先償還，並放棄先訴抗辯權』」，且該次會
      議之簽到簿其上有被告丁○○之簽名之情，亦為被告丁○○所不否認，應足以
      推認上開附加條款應為被告丁○○所知悉，其雖辯稱：工作檢討會伊有出席，
      但沒有討論附加條款事宜云云，惟迄於本院言詞辯論終結前均未就此舉證以實
      其說，自難認其稱上開附加條款為原告擅自偽造等語為可採。
（三）又被告丁○○之退休金三百零五萬八千八百八十八元預計於九十年八月中始可
      領取，而勞保之現金給付於九十年八月三十日業已領取一百二十七萬五千四百
      七十九元，惟自九十年七月二十六日迄今，被告丁○○均未繳納利息等情，業
      據原告提出勞工保險局現金給付九十年八月通知表在卷可稽，並為被告丁○○
      所自承，應堪信為真實，足認其辯稱因未領取退休金而致無力繳納利息等語亦
      不可採。
三、按立約人（即被告）對貴會（即原告）所負之一切債務，如有任何一宗債務不依
    約清償本金或利息者，無須由貴會事先通知或催告，貴會得隨時減少對立約人之
    授信額度或縮短借款期限，或視為全部到期；立約人所保證之債務，如主債務人
    未依約履行，立約人當即負責，立即如數付清，有上開授信約定書第五條第一款
    及第十一條可稽，被告丙○○向原告借款五百萬元，且自九十年七月二十六日起
    即未繳息，屢經原告催討無效，而被告丁○○復為本件借款之連帶保證人，如前
    所述，上開借款自應視為全部到期，從而，原告依據消費借貸及連帶保證之法律
    關係提起本訴，請求被告連帶給付原告如主文所示之本金、利息及違約金，即無
    不合，應予准許。
四、據上論結，原告之訴為有理由，依民事訴訟法第八十五條第二項，判決如主文。
中　　　華　　　民　　　國　　九十一　　年　　　四　　　月　　十二　　日
                                    臺灣彰化地方法院民事第一庭
~B審判長法　　　官　羅培昌
~B　　　法 　　 官　洪榮謙
~B　　　法 　　 官  黃齡玉
右為正本係照原本作成。
如對本判決上訴須於判決送達後廿日內向本院提出上訴狀。
~B　　　法院書記官　張清秀
中　　　華　　　民　　　國　　九十一　　年　　　四　　　月　　 十二 　　日
